臺灣高等法院民事判決
109年度重上字第751號
上  訴  人  高普機械有限公司
法定代理人  張啟瑞  
訴訟代理人  蔣大中律師
            陳毓芬律師
被 上訴 人  湛維漢  
訴訟代理人  許聰元律師
            粘毅群律師
上  一  人
複 代理 人  鄭雅文律師

上列當事人間請求拆屋還地事件，上訴人對於中華民國109年8月
6日臺灣新北地方法院108年度重訴字第443號第一審判決提起上
訴，本院於110年8月17日言詞辯論終結，判決如下：
    主      文
一、原判決關於命上訴人拆除坐落新北市○○區○○段○○○○段00000
    地號土地上如附圖編號00-00⑴、00-00⑶、00-00 ⑷、00-00⑸
    所示地上物，返還該部分土地，並按月給付被上訴人金錢部
    分，及該部分假執行之宣告，暨該訴訟費用負擔之裁判，均
    廢棄。
二、上開廢棄部分，被上訴人在第一審之訴及假執行之聲請均駁
    回。
三、廢棄部分之第一審、第二審訴訟費用均由被上訴人負擔。　
    事實及理由
甲、程序方面
    按當事人上訴第二審，依民事訴訟法第447條第1項前段之規
    定，原則上不得提出新攻擊防禦方法，惟事實發生於第一審
    法院言詞辯論終結後者，則例外許當事人得在第二審提出，
    以兼顧訴訟當事人之權益，並維持實質之公平，此觀同條項
    第2款、同條第2項規定自明。查，上訴人於本院抗辯：伊於
    民國109年9月1日與訴外人李金益、李振豐與李振榮（下稱
    李金益等3人）簽訂廠房土地租賃契約（下稱系爭租約），
    租用坐落新北市○○區○○段○○○○段00000地號土地（下稱系爭
    土地），並提出該租約為憑（見本院卷第85頁至第90頁），
    核係於第一審言詞辯論終結後始發生之事實，揆諸上開規定
    ，應予准許。
乙、實體方面
一、被上訴人主張：伊為系爭土地共有人，應有部分30分之1，
    上訴人無權占用系爭土地如附圖編號00-00 ⑴、00-00 ⑶、00
    -00 ⑷、00-00 ⑸所示部分興建鐵皮屋廠房（下稱系爭地上物
    ）經營停車場，經伊請求拆除系爭地上物並返還該土地與伊
    及其共有人，均未獲置理。上訴人無權占用該土地致伊受有
    損害，以上訴人占用面積共1211平方公尺及108年間系爭土
    地申報地價每平方公尺新臺幣（下同）4000元，按年息10%
    計算，伊得請求上訴人每月給付相當於租金之不當得利1346
    元等情。爰依民法第767條、第821條、第179條規定，求為
    命上訴人拆除地上物、返還所占用之土地及自108年5月3日
    起按月給付伊1346元之判決（被上訴人逾此部分主張，非本
    院審理範圍）。
二、上訴人則以：系爭土地原為訴外人李福有單獨所有，為助其
    子李振榮創業並擔任伊公司股東，自84年起無償提供系爭土
    地予伊興建廠房使用，伊分別於84年、87年及92年間興建系
    爭地上物。嗣李福有於96年間過世後，全體繼承人於98年間
    於臺灣新北地方法院（原臺灣板橋地方法院，下稱新北地院
    ）成立分割遺產和解，被上訴人之前手李秀珍已確認系爭地
    上物為伊所有，且同意放棄請求使用土地相當於租金之不當
    得利，伊長期以系爭地上物占用系爭土地，全體共有人多年
    未曾異議，成立默示分管協議，同意李金益等3人分管使用
    伊以系爭地上物占用系爭土地部分，伊復於109年9月1日與
    李金益等3人依民法第820條第1項規定將系爭土地出租伊使
    用，伊合法占用系爭土地，被上訴人不得請求伊拆屋還地及
    給付相當於租金之不當得利等語，資為抗辯。
三、原審就前開部分為上訴人敗訴之判決，上訴人不服，提起上
    訴，並聲明：㈠原判決不利於上訴人部分廢棄。㈡上開廢棄部
    分，被上訴人在第一審之訴及假執行之聲請均駁回。被上訴
    人答辯聲明：上訴駁回。
四、下列事項為兩造所不爭執，應可信為真實(見本院卷第172頁
    ，並依判決格式增刪修改文句)：
　㈠系爭土地原為李福有所有，現所有權人為李金益應有部分10
    分之3、李振豐應有部分10分之3、李振榮應有部分10分之3
    、楊昇翰應有部分30分之1、李明昌應有部分300分之5、李
    明祥應有部分300分之5、被上訴人應有部分30分之1。
　㈡系爭地上物均為上訴人出資興建。
　㈢系爭土地108年度申報地價為每平方公尺4000元。
五、兩造之爭點如下：
　㈠上訴人占有系爭土地如編號00-00⑴、編號00-00⑶、編號00-00
    ⑷、編號00-00⑸所示部分，是否有正當權源？被上訴人請求
    上訴人拆屋還地，是否有理由？
　㈡如上訴人無正當占有權源，被上訴人得請求上訴人給付相當
    於租金之不當得利若干？　　
六、茲就兩造之爭點，說明本院之判斷如下:
　㈠上訴人占有系爭土地有合法占有使用權源，被上訴人請求上
    訴人拆除系爭地上物，將系爭土地返還上訴人及其他全體共
    有人，為無理由：
　⒈按以無權占有為原因，請求返還土地者，占有人對土地所有
    權存在之事實無爭執，而僅以非無權占有為抗辯者，土地所
    有權人對其土地被無權占有之事實無舉證責任，占有人自應
    就其取得占有係有正當權源之事實證明之（最高法院85年度
    台上字第1120號判決要旨參照）。上訴人抗辯：伊所有系爭
    地上物係合法占有使用系爭土地等語，為被上訴人所否認，
    依上說明，自應由上訴人就占有系爭土地有正當權源之利己
    事實負舉證責任。
　⒉上訴人抗辯：上訴人與李福有間就系爭土地有使用借貸關係
    ，自有占有系爭土地正當權源等語。經查：
　⑴系爭土地原所有人為李福有，於96年6月25日死亡等情，有土
    地登記第一類謄本、地籍異動索引、除戶謄本可稽（見原審
    卷第91至105頁、新北地院97年重調字第276號卷《下稱重調
    字卷》第12頁），據證人李金益證稱：因為伊弟弟李振榮要
    和同學設工廠蓋廠房，伊父親李福有於84年間將系爭土地交
    給李振榮及其同學去蓋廠房，伊父親在世時就蓋好了。伊出
    具之聲明書裡面記載伊父親過世之後，伊3兄弟都同意延續
    伊父親在世時作法，寫聲明書只是有個書面證據等語（見原
    審卷第277至281頁），且有李金益3人出具之聲明書可稽（
    見原審卷第37頁），足見李福有生前確有無償提供系爭土地
    予上訴人興建廠房使用，雙方有使用借貸法律關係存在，李
    福有雖未與上訴人約定使用期限，衡諸李福有出借系爭土地
    係供上訴人興建系爭地上物作為廠房使用，非有相當之期限
    不能達其目的，探求當事人之真意，應認該使用借貸期間至
    上訴人興建之系爭地上物不堪使用時為止。　　
　⑵李福有於96年6月間過世後，上訴人與李福有間就系爭土地之
    使用借貸關係，依民法第472條規定，不因貸與人李福有死
    亡而發生終止之效力，自應由李福有之全體繼承人依民法第
    1148條第1項規定承受該使用借貸關係之權利義務。李福有
    之繼承人李時、李金益等3人曾對其他繼承人李秀珍、李秀
    玲（下稱李秀珍等2人）及楊昇翰於97年間向原法院提起分
    割遺產訴訟，李秀玲等2人對於李金益等3人及李時主張系爭
    土地無償提供上訴人使用，曾聲請傳訊上訴人負責人張啟瑞
    作證（見重調字卷第45頁、原法院98年度重家訴字第4號卷
    第36、38頁），嗣李福有之全體繼承人於98年8月20日成立
    訴訟上和解，同意將包括系爭土地在內之遺產按比例成為分
    別共有，並確認系爭土地上之系爭地上物為上訴人所有，李
    秀珍等2人及楊昇翰均同意放棄對李金益等3人及李時請求至
    本件和解成立之前相當於租金之損害金或不當得利等情，有
    該和解筆錄附卷可佐（見本院卷第147至151頁），顯然李秀
    珍因繼承成為系爭土地共有人後，除繼承該使用借貸關係外
    ，並知悉系爭地上物為上訴人所有，迄其出售系爭土地應有
    部分前，對上訴人以系爭地上物占用系爭土地從無異議，亦
    未曾要求上訴人拆除返還土地，不論李秀珍是否同意繼續出
    借系爭土地，或系爭土地原共有人間有無成立分管契約，甚
    至共有人李振豐非為全體共有人利益，於99年間私下要求上
    訴人給付租金而單獨與上訴人締結租約，對其他共有人不生
    效力，均無礙李秀珍繼受該使用借貸之權利義務，於系爭土
    地使用借貸契約終止前，難認上訴人以系爭地上物占用系爭
    土地無正當權源。
　⑶被上訴人於108年1月17日向李秀珍購買包括系爭土地應有部
    分在內3筆土地（均係購買應有部分），有不動產買賣契約
    書可稽（見本院卷第275至285頁），並自承：當時上訴人是
    拿來做停車使用，被上訴人想可以整合周遭土地重劃開發利
    用，以該區域土地1平方公尺價格為8萬9千元，如果土地有
    整合開發起來，應該還是有利潤，當初有考量整合的人力等
    成本才買等語（見本院卷第272頁），參諸上訴人自李福有
    無償借貸系爭土地起陸續興建系爭地上物占有使用系爭土地
    已逾20年，系爭地上物長期占用系爭土地之事實，已存有足
    使契約當事人以外第三人知悉之公示狀態，被上訴人當可於
    購買前詢問李秀珍系爭土地使用情形或洽詢上訴人，可得而
    知該使用借貸契約存在及系爭土地之占有實況，於考量日後
    整合成本認為有利可圖後，仍向李秀珍買受取得系爭土地應
    有部分，使李福有與上訴人間就系爭土地使用借貸債權契約
    （嗣李福有死後由全體繼承人概括承受該權利義務）對於受
    讓系爭土地應有部分之被上訴人繼續存在，產生「債權物權
    化」之法律效果，令被上訴人受該使用借貸關係拘束，不僅
    能維持契約原先所欲達成之目的，並維持法律秩序之安定，
    亦無致其財產權受不測損害之虞，或有何悖於公平正義及誠
    信原則之情形，自應認被上訴人應受系爭土地原所有人使用
    借貸契約之拘束。準此，上訴人抗辯其原係因使用借貸關係
    占用系爭土地興建系爭地上物，非無權占有系爭土地等語，
    應屬實情，堪可採信。
　⒊遑論上訴人與李金益等3人於109年9月1日就系爭土地簽訂系
    爭租約，並於109年9月2日通知被上訴人，有系爭租約、律
    師函附卷可參（見本院卷第85至91頁），且上訴人已按各共
    有人應有部分比例給付租金，亦有玉山銀行交易明細查詢表
    、支票影本、函件執據可稽（見本院卷第129至145頁），核
    李金益等3人出租系爭土地予上訴人使用，可認係管理系爭
    土地之行為，非僅為李金益等3人之自益行為。又系爭土地
    共有人共7人，李金益等3人應有部分合計達10分之9，已超
    過3分之2，其等所為出租之管理行為，合於民法第820條第1
    項之規定，對於全體共有人均屬有效，被上訴人自應受其拘
    束，並應認上訴人已與系爭土地全體共有人合意終止原使用
    借貸關係。是上訴人自109年9月1日起基於系爭租約法律關
    係占有使用系爭土地，仍難認無合法正當使用權源。　
　⒋被上訴人雖以：上訴人已無償使用系爭土地達25年，無再與
    李金益等3人簽訂系爭租約增加經營成本之理，且系爭土地
    上廠房已全部興建完成，系爭租約卻記載將系爭土地出租上
    訴人興建廠房使用，並記載係於法院判決後，為解決爭議，
    才簽定系爭租約，顯係意在作上訴審攻防之用，虛偽合意，
    屬通謀虛偽意思表示而無效云云。然系爭租約前言已敘明上
    訴人前依使用借貸法律關係於系爭土地上興建系爭地上物，
    因被上訴人不同意該使用借貸關係，並起訴請求拆屋還地，
    目前仍由法院審理中，為解決前述爭議，李金益等3人依民
    法第820條第1項規定，基於管理系爭土地之權限，將系爭土
    地出租上訴人興建廠房使用等旨（見本院卷第85頁），李金
    益等3人為系爭土地共有人，既有管理系爭土地出租上訴人
    之意思，上訴人亦有改支付租金以使用收益系爭土地之事實
    ，雙方就系爭土地承租及管理出租之意思，均無非真意之表
    示，亦無非真意之合意，非通謀虛偽意思表示，自屬有效成
    立。被上訴人復未舉證上訴人與李金益等3人間有何通謀而
    為虛偽系爭租約意思表示，是被上訴人此部分主張，即不可
    採。　
　⒌被上訴人復主張：系爭土地屬農業區農牧用地，係按區域計
    畫法劃定之耕地，必須依區域計畫法第15條規定作為耕地利
    用，不能違法出租於上訴人蓋廠房作為停車設備經營使用，
    李金益等3人之出租行為違反區域計畫法第15條規定，依民
    法第72條規定，系爭租約應屬無效云云。惟：區域計畫公告
    實施後，不屬第11條之非都市土地，應由有關直轄市或縣（
    市）政府，按照非都市土地分區使用計畫，製定非都市土地
    使用分區圖，並編定各種使用地，報經上級主管機關核備後
    ，實施管制。非都市土地經劃定使用分區並編定使用地類別
    ，應依其容許使用之項目及許可使用細目使用，固為區域計
    畫法第15條第1項、非都市土地使用管制規則第6條第1項前
    段所明定；然上開規則第8條第1項另規定：「土地使用編定
    後，其原有使用或原有建築物不合土地使用分區規定者，在
    政府令其變更使用或拆除建築物前，得為從來之使用…」，
    且依據行政院農業委員會89年10月5日農企字第890147855
    號函示，非都市土地使用管制規則第8條所定「土地使用編
    定後，其原有使用或原有建築物不合土地使用分區規定者，
    在政府令其變更使用或拆除建築物前，得為從來之使用」，
    僅係承認該建築物仍得為從來之使用，而不視為違規使用（
    見本院卷第61頁）。準此，系爭土地是否限制專為農牧使用
    ，系爭地上物是否為違建物，核屬行政機關依法管理部分，
    上訴人以系爭地上物占有使用系爭土地迄今已逾20多年，縱
    有違反上開規定而作他用之情形，依區域計畫法第21條之規
    定，應由該管機關處罰鍰、限期令其變更使用、停止使用或
    拆除其地上物回復原狀，亦即係由該管主管機關予以取締，
    是上開規定並非涉及民法契約效力之規定。又系爭地上物為
    鐵皮工廠廠房，並無危害於公共安全或有違反公序良俗之情
    形，亦有原審勘驗筆錄、土地複丈成果圖可考（見原審卷第
    109至111頁、第123頁），被上訴人執此主張系爭租約無效
    ，亦無足取。　　
  ⒍基上，上訴人以系爭地上物占有系爭土地，有合法占有使用
    權源，應堪認定。被上訴人主張上訴人無權占有系爭土地，
    洵非有理；其進而主張依民法第767條第1項、第821條規定
    請求上訴人拆屋還地，將占用之土地返還被上訴人及其他全
    體共有人，亦非有據。
　㈡上訴人以系爭地上物占有系爭土地有正當權源，被上訴人依
    不當得利法律關係請求上訴人給付相當於租金之不當得利，
    為無理由：
　⒈按於「非給付型之不當得利」中之「權益侵害之不當得利」
    ，凡因侵害歸屬於他人權益內容而受利益，致他人受損害，
    即可認為基於同一原因事實致他人受損害，並欠缺正當性；
    亦即以侵害行為取得應歸屬他人權益內容的利益，而不具保
    有該利益之正當性，始構成無法律上之原因，成立不當得利
    。　　
　⒉上訴人以系爭地上物占用系爭土地既有正當使用權源，並非
    欠缺法律上原因而違反權益歸屬對象取得其利益，不生不當
    得利問題。則被上訴人請求上訴人併返還相當於租金之不當
    得利，亦非有理。　
七、綜上所述，被上訴人依民法第767條、第821條、第179條之
    規定，請求上訴人拆除系爭地上物，返還該土地與被上訴人
    及全體共有人，並請求上訴人自108年5月3日起至返還土地
    之日止，按月給付相當於租金之金額計1346元，為無理由，
    應予駁回，原審就該部分為上訴人敗訴之判決，自有未洽。
    上訴意旨指摘原判決該部分不當，求予廢棄改判，為有理由
    ，自應由本院廢棄改判如主文第2項所示。並依民事訴訟法
    第78條規定，為訴訟費用負擔之判決。
八、本件事證已臻明確，兩造其餘之攻擊或防禦方法及所用之證
    據，經本院斟酌後，認為均不足以影響本判決之結果，爰不
    逐一論列，併此敘明。
丙、據上論結，本件上訴人之上訴為有理由，爰判決如主文。　
　
中　　華　　民　　國　　110 　年　　9　　月　  14  　日
                  民事第二十四庭
                      審判長法  官  胡宏文
                            法  官  陳心婷
                            法  官  朱慧真
正本係照原本作成。
如不服本判決，應於收受送達後20日內向本院提出上訴書狀，其
未表明上訴理由者，應於提出上訴後20日內向本院補提理由書狀
（均須按他造當事人之人數附繕本）上訴時應提出委任律師或具
有律師資格之人之委任狀；委任有律師資格者，另應附具律師資
格證書及釋明委任人與受任人有民事訴訟法第466 條之1第1項但
書或第2項所定關係之釋明文書影本。如委任律師提起上訴者，
應一併繳納上訴審裁判費。
中　　華　　民　　國　　110 　年　　9 　　月　　14　　日

                            書記官  陳永訓